臺灣板橋地方法院民事判決　九十年度訴字第一二四六號
　　原　　　告　乙○○
　　　　　　　　丁○○
　　　　　　　　丙○○
　　被　　　告　甲○○
　　法定代理人　戊○○
右當事人間請求給付工程款事件，本院判決如左：
    主      文
被告應給付原告乙○○新臺幣玖拾伍萬玖仟貳佰元及自民國九十年七月四日起至清償
日止，按週年利率百分之五計算之利息。
原告其餘之訴駁回。
訴訟費用由被告負擔百分之七十五，原告丁○○負擔百分之十一，餘由原告丙○○負
擔。
本判決第一項於原告乙○○以新臺幣參拾萬元為被告供擔保後，得為假執行。但被告
如於假執行程序實施前以新臺幣玖拾伍萬玖仟貳佰元為原告乙○○預供擔保後，得免
為假執行。
原告其餘假執行之聲請駁回。
    事      實
甲、原告方面：
  一、聲明：求為判決：
  （一）如主文第一項所示。
  （二）被告應給付原告丁○○新台幣（下同）十三萬八千元及自起訴狀繕本送達翌
        日起至清償日止，按週年利率百分之五計算之利息。
  （三）被告應給付原告丙○○十八萬元及自起訴狀繕本送達翌日起至清償日止，按
        週年利率百分之五計算之利息。
  （四）前三項，願供擔保請准宣告假執行。
  二、陳述：
  （一）被告於民國八十六年八月五日與原告三人分別簽訂「甲○○農舍興建工程契
        約」，將其坐落臺北縣樹林市○○○段第三０七、第三一五之三、第三一五
        之四地號土地上之農舍興建工程（下稱系爭興建工程）交予原告承攬，其中
        原告乙○○負責土木工程，原告丁○○負責水電工程，原告丙○○負責板模
        工程。嗣工程完工後，被告尚有如下之工程款未清償，迭經原告催討，被告
        仍置之不理，爰依承攬之法律關係提起本件訴訟：
      １被告與原告乙○○約定土木工程所需之材料及人力均由原告乙○○以被告名
        義代為採買及聘僱，並依完成工程之進度，由原告乙○○按實作實報方式向
        被告請款，嗣該工程進行中，原告即陸續依完工程度向被告請款，嗣後雙方
        先於八十八年七月十日對帳，並簽立對帳單（下稱八十八年七月十日對帳單
        ），確認被告尚積欠原告乙○○鐵板材料金額十六萬元、工資金額九十一萬
        四千元、二樓日光燈座金額一萬五千六百元，扣除同年四月五日、五月十五
        日共給付之四萬二千元後，被告尚積欠原告乙○○一百零四萬七千六百元工
        程款。又於八十九年四月三十日，雙方再次對帳，復以估價單形式簽立對帳
        單（下稱八十九年四月三十日對帳單），確認被告原積欠總工資一百零四萬
        七千六百元（含鐵筋即鐵板材料十六萬元在內），已還工資八萬八千四百元
        ，尚欠九十五萬九千二百元工程款。
      ２原告丁○○承攬之水電工程項目計有六項，工程款如下：3Q220V，附CT動
        力電申請費用八萬元，臨時用電申請費用一萬五千元，避雷針費用一萬
        元，室內照明電氣配線配電費用，單價每坪二千元，實作一百七十坪，共
        三十四萬元，追加一、二樓日光燈具費用二萬六千四百元，電力申請線
        補費用六千六百元，以上合計共四十七萬八千元，扣除被告陸續透過原告乙○○或自行交付現金所清償之三十四萬元，被告尚積欠原告丁○○十三萬八
        千元工程款。
      ３原告丙○○承攬板模工程後，實作之面積共二一０．五三平方公尺，每平方
        公尺之工資為三百八十元，總計工程款為八十萬四千八百十四元，扣除已清
        償之六十二萬四千八百十四元，被告尚積欠原告丙○○十八萬元工程款。
  （二）被告雖辯稱系爭興建工程僅交由原告乙○○承攬，並未將其中之水電工程、
        板模工程分別交由原告丁○○、丙○○承攬，且原告丁○○、丙○○亦未提
        出書面契約證明與被告間有承攬關係存在，原告丁○○、丙○○自不得向被
        告請求給付工程款，至於原告乙○○是否將工程轉交下包或其他工人施作，
        均與被告無關等語。惟按契約之成立，除法律明文規定須以書面為其成要件
        外，原則上為非要式契約，只要當事人間意思表示合致即成立。本件原告丁○○與被告訂有工程契約書一件，自與被告有水電工程承攬關係存在，而原
        告丙○○部分固未與被告訂有書面承攬契約，但代理被告簽訂契約之主任委
        員邱創華於本件言詞辯論中供陳「．．．我們是代表甲○○去簽約的。我當
        時有簽名，．．．。原告丙○○他自己也有負責板模工程部分，是甲○○的
        住持戊○○授權叫我們去處理這件事。這個農舍興建工程是由乙○○承包．
        ．．」等情，足見原告丁○○、丙○○已分別與被告成立承攬契約，得向被
        告請求給付工程款，是被告所辯上情，非可採信。
  （三）被告雖又辯稱系爭興建工程進行中，曾要求原告乙○○提出單據核實會算，
        並開立發票以向被告請領工程款，然遭原告乙○○拒絕，在未經核實會算情
        況下，原告乙○○即浮報工程款向被告收取高達四百十一萬零七百零八元款
        項，而系爭興建工程造價僅為一百九十二萬八千三百十六元，被告支付之工
        程款已超出甚多，原告乙○○理應退還，不得再請求被告付款；另其固二度
        與原告乙○○對帳，並簽立八十八年七月十日對帳單、八十九年四月三十日
        對帳單，最後確認被告尚積欠原告乙○○九十五萬九千二百元，但亦約定原
        告乙○○須提出單據或發票對帳後，被告才須付款，迄今雙方未曾用單據或
        發票對帳，被告自毋庸付款等語。然系爭興建工程係依原告完工之進度，採
        實作實報之方式向被告請款，故始有兩次對帳，並結算被告尚積欠原告乙○○工程款之情形，且於對帳中原告乙○○均有交付收據，並未拒絕核實會算
        。況且，關於系爭興建工程請款之方式，並未約定須有發票，雙方既經對帳
        確認被告尚積欠原告乙○○九十五萬九千二百元，已具有法律上效力，被告
        不得拒絕付款。
  （四）再被告雖另辯稱縱使原告丁○○有向被告承攬系爭水電工程，其施工項目又
        列有避雷針，但並未施作，卻仍向被告請款，且被告亦已於八十七年十二月
        五日將尾款十四萬元交由訴外人林贊成代收並轉交原告丁○○，其已付清工
        程款等語。惟查：原告丁○○所施作之避雷針工程，係指避雷針裝設之前置
        工程即避雷針出口線之裝設，原告丁○○業已施作完成；且系爭水電工程之
        工程款總額為四十七萬八千元，扣除被告陸續透過原告乙○○或自行交付現
        金共清償之三十四萬元，被告尚積欠工程款十三萬八千元，至被告所稱於八
        十七年十二月五日交付之尾款十四萬元，包含於已清償之三十四萬元，被告
        自未付清工程款，否則被告當不至於嗣後在八十八年七月十日對帳單中仍確
        認被告尚積欠原告丁○○二樓日光燈座一萬五千六百元，足見被告所辯已付
        清積欠原告丁○○之工程款乙節，不足採信。
  三、證據：提出工程契約書一件、八十八年七月十日對帳單、工資明細表（含單據
            四十張）各一張、估價單四張（其中一張為八十九年四月三十日對帳單
            ），並聲請訊問證人曾竹鴻。
乙、被告方面：
  一、聲明：求為判決駁回原告之訴及假執行之聲請，並陳明如受不利判決，願供擔
            保請准免為假執行。
  二、陳述：
  （一）緣訴外人林贊成於八十五年十月十六日將其所有坐落臺北縣樹林市○○○段
        第三０七地號土地應有部分二分之一贈與被告供建廟之用，由於受法令限制
        ，被告暫無法登記為所有權人，乃信託以林贊成名義建廟，林贊成則以自用
        農舍申請建照執照及使用執照，並將系爭興建工程引介其胞妹即原告乙○○
        承攬，是其並未將其中之水電工程、板模工程分別交由原告丁○○、丙○○
        承攬，雖原告丁○○提出工程契書一件證明其與被告有承攬關係存在，但被
        告否認該契約書為真正，丙○○則未提出任何書面契約證明與被告間有承攬
        關係存在，其施工之面積、工資為何﹖亦未舉證證明之。故原告丁○○、丙○○自不得向被告請求給付工程款。至於原告乙○○是否將工程轉交下包或
        其他工人施作，均與被告無關。
  （二）被告雖將系爭興建工程交由原告乙○○承攬，然雙方並未約定給付工程款之
        方式係依原告完工之進度，採實作實報即作多少算多少之方式請款，且其並
        未證明是否已施作完工﹖完工之工程款總額為多少﹖自不得信口開河向被告
        請求給付工程款。況且，在系爭興建工程進行中，被告曾要求原告乙○○提
        出單據核實會算，並開立發票以向被告請領工程款，然遭其拒絕，在未經核
        實會算情況下，即浮報工程款向被告收取高達四百十一萬零七百零八元款項
        ，後經原告調閱建築施工圖，始發現系爭興建工程造價僅為一百九十二萬八
        千三百十六元，另發現施作之工程有偷工減料之情形，足見被告支付之工程
        款已超出甚多，原告乙○○理應退還，亦不得再請求被告付款。
  （三）被告固分別於八十八年七月十日、八十九年四月三十日與原告乙○○對帳，
        並簽立八十八年七月十日對帳單、八十九年四月三十日對帳單，最後確認被
        告尚積欠原告乙○○九十五萬九千二百元，但亦約定原告乙○○事後須提出
        單據或發票來對帳，被告才要付款，迄今雙方未曾以單據或發票對帳，被告
        自毋庸付款。
  （四）再縱使認原告丁○○有向被告承攬水電工程，惟其施工項目列有避雷針，卻
        未施作，仍向被告請款，且被告亦已於八十七年十二月五日將尾款十四萬元
        交由訴外人林贊成代收並轉交原告丁○○，此尾款係在原告主張被告陸續透
        過原告乙○○或自行交付現金清償三十四萬元之後，足見被告已付清工程款
        予原告丁○○，其再向被告請求付款，尚非有據。
  （五）綜上所陳，原告係利用被告之信任，於系爭興建工程中浮報追加工程款項，
        又偷工減料，拒開單據或發票向被告請款，以致帳目不清，並向被告超收工
        程款，顯見原告之請求無理由，應予駁回。
  三、證據：提出捐贈契約書、建築施工圖各一件、自用農舍建照執照、使用執照各
            一張、工程照片九幀、付款收據二十九張為證。
    理      由
一、原告主張：被告於八十六年八月五日將系爭興建工程交予原告承攬，其中原告乙○○負責土木工程，原告丁○○負責水電工程，原告丙○○負責板模工程。嗣工
    程完工後，被告尚有如下之工程款未清償：１被告與原告乙○○約定土木工程依
    完工之進度，由原告乙○○按實作實報方式向被告請領款，嗣該工程進行中，原
    告陸續向被告請款，完工後，雙方即於八十八年七月十日對帳，並簽立對帳單，
    確認被告尚積欠原告乙○○一百零四萬七千六百元工程款。後於八十九年四月三
    十日，雙方再次對帳，復以估價單形式簽立對帳單，確認被告原積欠總工資一百
    零四萬七千六百元，已還工資八萬八千四百元，尚欠九十五萬九千二百元工程款
    。２原告丁○○承攬之水電工程項目計有六項，總工程款為四十七萬八千元，扣
    除被告陸續透過原告乙○○或自行交付現金所清償之三十四萬元，被告尚積欠原
    告丁○○十三萬八千元工程款。３原告丙○○承攬板模工程後，實作面積共二一
    ０．五三平方公尺，每平方公尺工資為三百八十元，總工程款為八十萬四千八百
    十四元，扣除已清償之六十二萬四千八百十四元，被告尚積欠原告十八萬元工程
    款。以上積欠之工程款，迭經原告催討，被告仍置之不理，爰依承攬之法律關係
    提起本件訴訟等語。被告則以：系爭興建工程僅交由原告乙○○承攬，並未將其
    中之水電工程、板模工程分別交由原告丁○○、丙○○承攬，且原告丁○○、丙○○亦未提出書面契約證明與被告間有承攬關係存在，是原告丁○○、丙○○自
    不得向被告請求給付工程款；而在系爭興建工程進行中，曾要求原告乙○○提出
    單據核實會算，並開立發票以向被告請領工程款，然遭其拒絕，在未經核實會算
    情況下，原告乙○○即浮報工程款向被告收取高達四百十一萬零七百零八元款項
    ，而系爭興建工程造價僅為一百九十二萬八千三百十六元，被告支付之款項已超
    出甚多，原告乙○○理應退還，不得再請求被告付款；另其固分別於八十八年七
    月十日、八十九年四月三十日與原告乙○○對帳，並簽立八十八年七月十日對帳
    單、八十九年四月三十日對帳單，最後確認被告尚積欠原告乙○○九十五萬九千
    二百元，但雙方事後未曾用單據或發票對帳，被告自毋庸付款；又縱認原告丁○○有向被告承攬水電工程，其施工項目列有避雷針，但並未施作，卻仍向被告請
    款，且被告亦已於八十七年十二月五日付清工程尾款等語置辯。
二、原告乙○○主張被告於八十六年八月五日將系爭興建工程交其承攬，該工程進行
    中，原告陸續依完工程度向被告請款，嗣雙方先於八十八年七月十日對帳，並簽
    立對帳單，確認被告尚積欠原告乙○○鐵板材料金額十六萬元、工資金額九十一
    萬四千元、二樓日光燈座金額一萬五千六百元，扣除同年四月五日、五月十五日
    共給付之四萬二千元後，被告尚積欠原告乙○○一百零四萬七千六百元工程款。
    後於八十九年四月三十日，雙方再次對帳，復以估價單形式簽立對帳單，確認被
    告原積欠總工資一百零四萬七千六百元（含鐵筋即鐵板材料十六萬元在內），已
    還工資八萬八千四百元，尚欠九十五萬九千二百元工程款等事實，業據其提出八
    十八年七月十日對帳單、八十九年四月三十日對帳單各一張為證，復為被告所不
    爭執，堪信為真實。
三、被告雖辯稱在系爭興建工程進行中，曾要求原告乙○○提出單據核實會算，並開
    立發票以向被告請領工程款，然遭其拒絕，在未經核實會算情況下，原告乙○○
    即浮報工程款向被告收取高達四百十一萬零七百零八元款項，後經原告調閱建築
    施工圖，始發現系爭興建工程造價僅為一百九十二萬八千三百十六元，另發現施
    作之工程有偷工減料之情形，足見被告支付之工程款已超出甚多，原告乙○○理
    應退還，不得再請求被告付款等情，並據其提出建築施工圖一件、工程照片九幀
    及付款收據二十九張為證。惟查：上開建築施工圖固載明工程造價為一百九十二
    萬八千三百十六元，然此僅表明工程施工前之估定價值，非可認即係實際施工後
    所應支出之代價，亦不能據以認定係雙方就系爭興建工程約定之總工程款，且果
    真工程款僅為一百九十二萬八千三百十六元，被告何以愚至實際支付原告乙○○
    四百十一萬零七百零八元﹖況訴外人即被告授權處理建廟事宜之邱創華於本院審
    理中亦供陳「原先的工程款是二百八十幾萬，後來追加到四百七十幾萬元」等語
    （見本院九十年八月十五日言詞辯論筆錄），故難僅憑上開建築施工圖及付款收
    據即認原告超收工程款。再者，依前開二十九張付款收據所載，被告付款之時間
    為自八十六年八月五日起至八十九年四月二十三日止，此時間均在其與原告乙○○於八十九年四月三十日對帳，最後並確認被告尚積欠原告乙○○工程款九十五
    萬九千二百之前，自不能視為在對帳並確認欠款後所清償之款項，亦即在八十九
    年四月三十日對帳後，被告尚積欠原告乙○○九十五萬九千二百元。另被告既與
    原告對帳並確認積欠工程款之數額，衡情雙方業已斟酌相關工程單據、發票及施
    工情形，否則被告何以未在八十九年四月三十日對帳單上為「被告已超付工程款
    、對帳時原告未提出單據或發票、工程有偷工減料」等保留，是被告所辯上情，
    自非可採，其自不得拒絕給付原告乙○○對帳後尚積欠之九十五萬九千二百元工
    程款。
四、被告雖另辯稱其於八十九年四月三十日與原告乙○○對帳並確認尚積欠九十五萬
    九千二百元工程款時，亦同時約定原告乙○○事後須提出單據或發票來對帳，被
    告才要付款，迄今雙方未曾以單據或發票對帳，被告自毋庸付款等語。然被告對
    此約定非但未舉證以實其說，且上開八十九年四月三十日對帳單上亦未載明雙方
    有此約定，被告自不得再要求原告乙○○須提出單據或票始得請款，故被告此部
    分所辯，亦不足採信。
五、至原告丁○○、丙○○另主張被告亦於八十六年八月五日分別將系爭興建工程中
    之水電工程、板模工程交其二人承攬，水電工程項目計有六項，總工程款為四十
    七萬八千元，扣除被告陸續透過原告乙○○或自行交付現金所清償之三十四萬元
    ，被告尚積欠原告丁○○十三萬八千元工程款，而原告丙○○承攬板模工程後，
    實作之面積共二一０．五三平方公尺，每平方公尺之工資為三百八十元，總計工
    程款為八十萬四千八百十四元，扣除已清償之六十二萬四千八百十四元，被告尚
    積欠原告丙○○十八萬元工程款等事實，固據其提出工程契約書一件、單據四十
    張、估價單三張為證，並經訴外人即被告主任委員邱創華於院審理中供陳「．．
    ．我們是代表甲○○去簽約的。我當時有簽名，．．．。原告丙○○他自己也有
    負責板模工程部分，是甲○○的住持戊○○授權叫我們去處理這件事。這個農舍
    興建工程是由乙○○承包．．．」等情明確。然此為被告所否認，且查：（一）
    原告丁○○提出之工程契約書上雖有被告主任委員邱創華之簽名，但被告否認其
    為真正，訴外人邱創華於本院審理中復供陳，該契約書上之簽名非其所簽，自不
    能憑該契約書而認定被告與原告丁○○間有承攬關係存在；再原告丁○○所提之
    四十張單據、三張估價單，亦未見被告簽名確認，應係原告丁○○所片面製作者
    ，亦不能作為雙方間有承攬關係之證明。（二）原告丙○○並未提出任何證據證
    明其與被告間有承攬關係存在，其空言主張，非屬有據。（三）訴外人邱創華於
    本院審理中係供稱：「我在簽約當時是甲○○委員會的主委，合約（指原告丁○○提出之工程契約書）上的邱創華不是我簽的。那時有原告乙○○及其他兩位委
    員，我們是代表甲○○去簽約的。我當時有簽名，可是不是這一份。『工程進行
    情形由原告乙○○在負責』，工程款由會計丙○○在負責。原告丙○○他自己也
    有負責板模工程部分。是甲○○的住持戊○○授權叫我們去處理這件事。這個農
    舍興建工程『是由乙○○承包』。『原告丁○○、原告丙○○都是直接跟原告乙○○談的』」等情（見本院九十年八月十五日言詞辯論筆錄），綜觀其供述意旨
    ，應認邱創華供述真意為「系爭興建工程僅交由原告乙○○一人承攬，而原告丁○○、丙○○係向原告乙○○轉包工程的」，是原告丁○○、丙○○應係就邱創
    華供述內容斷章取義而認其二人亦直接與被告訂立承攬契約，顯有所偏，自不能
    依據邱創華供述情節認定其二人與被告間亦有承攬關係存在。綜上，原告丁○○
    、丙○○主張之前揭事實，尚難認為真實，自不得本於承攬關係分別請求被告給
    付十三萬八千元、十八萬元之工程款。
六、按稱承攬者，謂當事人約定，一方為他方完成一定之工作，他方俟工作完成，給
    付報酬之契約，民法第四百九十條第一項定有明文。本件原告乙○○承攬系爭興
    建工程後，與被告核算結果，被告尚積欠九十五萬九千二百元之承攬報酬未清償
    。從而，原告乙○○本於承攬之法律關係，請求被告給付九十五萬九千二百元及
    自起訴狀繕本送達翌日即九十年七月四日起至清償日止，按週年利率百分之五計
    算之利息，為有理由，應予准許；至原告逾此部分之請求則無理由，應予駁回。
七、原告乙○○與被告均陳明願供擔保請准宣告假執行或免為假執行，就原告乙○○
    勝訴部分，經核無不合，爰分別酌定相當之擔保金額併准許之；至原告丁○○、
    丙○○敗訴部分，其假執行之聲請已失所附麗，應併予駁回。
八、本件為判決之基礎已臻明確，兩造其餘攻擊防禦方法核與判決結果不生影響，爰
    不一一論述，附此敘明。
據上結論，本件原告之訴為一部有理由，一部無理由，依民事訴訟法第七十九條但書
、第三百九十條第二項、第三百九十二條，判決如主文。
中　　　華　　　民　　　國　　九十一　　年　　　六　　　月　　 十七　　 日
                                臺灣板橋地方法院民事第四庭
~B法　官　趙義德
右正本證明與原本無異。
如不服本判決，應於判決送達後二十日，內向本院提出上訴狀。
中　　　華　　　民　　　國　　九十一　　年　　　六　　　月　　 二十　　 日
~B書記官　方蟾苓
